【裁判字號】    98,保險上,3
【裁判日期】    980825
【裁判案由】    給付保險金
【裁判全文】
臺灣高等法院臺南分院民事判決         98年度保險上字第3號
上  訴  人  丙○○
被上 訴 人  新光產物保險股份有限公司
法定代理人  乙○○
訴訟代理人  丁○○
上列當事人間請求給付保險金事件，上訴人對於中華民國97年12
月31日臺灣臺南地方法院第一審判決（97年度保險字第6號）提
起上訴，本院於98年8月11日言詞辯論終結，判決如下：
    主  文
上訴駁回。
第二審訴訟費用由上訴人負擔。
    事  實
甲、上訴人方面：
一、聲明：(一)原判決廢棄。(二)被上訴人應給付上訴人新台幣（下
    同） 175萬元，及自起訴狀繕本送達翌日起至清償日止，按
    保險單約定年利率一分計算之利息。(三)第一、二審訴訟費用
    均由被上訴人負擔。(四)上訴人願供擔保，請准予宣告假執行
    。
二、陳述：除與原判決記載相同者，茲予引用外，補稱略以：
  (一)上訴人因受意外事故，致受有第四節腰椎骨折、第三四、四
    五腰椎椎間板突出等傷害，有意外事故發生當日之現場領班
    甲○○可資為證。
  (二)上訴人於民國（下同）95年5月10日受傷當時為45 歲，但身
    體狀況一直良好，若非有強大外力作用，不可能導致第四節
    腰椎骨折及三四、四五腰椎椎間板突出等症狀，臨床上醫師
    並不會建議立即開刀，通常均要求患者以固定器（即俗稱鐵
    衣、鐵甲）固定，俟骨折處慢慢復原，上訴人亦是如此，僅
    在此復原期間，通常會伴隨下背痛等症狀，原審所採之病歷
    所載，即是骨折、椎間板突出後惡化之現象，並非退化所致
    。
  (三)關於上訴人受傷程度是否達殘廢等級第四級之標準，依「蘇
    清泉醫師專欄」敘述之測量腰椎活動範圍之方法，前屈部分
    須在骨盆固定時標準才為45度，如不固定骨盆則高達90度。
    原審所採40至49歲女性之前屈標準45度，係為骨盆固定時之
    數據，惟上訴人當時檢查時骨盆並未固定，所以檢驗結果雖
    為35度，仍未達90度之二分之一即45度，因此上訴人之前後
    屈及左右旋均限制在生理範圍二分之一以下（以上、以下均
    包含本數）。
三、證據：除援用原審提出者外，並聲請訊問證人甲○○。
乙、被上訴人方面：
一、聲明：(一)上訴駁回。(二)第二審訴訟費用由上訴人負擔。
二、陳述：除與原判決記載相同者，茲予引用外，補稱略以：
  (一)按民事訴訟法第一百九十六條第一項規定：「攻擊或防禦方
    法，除別有規定外，應依訴訟進行之程度，於言詞辯論終結
    前適當時期提出之」、第二項：「當事人意圖延滯訴訟，或
    因重大過失，逾時始行提出攻擊或防禦方法，有礙訴訟之終
    結者，法院得駁回之。攻擊或防禦方法之意旨不明瞭，經命
    其敘明而不為必要之敘明者，亦同」，乃為促使當事人於原
    審之訴訟進行中言詞辯論終結前，將已存在並知悉而得提出
    之證物全部提出，以防止當事人於原審應為裁判得為裁判之
    範圍內，濫行提起上訴，而維持確定裁判之安定性，並避免
    司法訴訟資源之浪費。上訴人於原審多次開庭期間，從未提
    出任何有關意外事故證明之主張，遽於上訴二審後，始就原
    審已盡調查審酌之既定事實，聲請證人之傳喚並為施行證據
    調查之程序，此等主張顯已與民事訴訟法第一百九十六條及
    訴訟程序暨裁判審酌之點有違，實無就原審中上訴人未為爭
    執之點續為證據調查之必要，是上訴人調查證據之聲請應予
    以駁回。
  (二)上訴人腰椎之病症，係因身體退化所致，且腰椎之活動度數
    亦不符合保單條款之規定，被上訴人無須賠付保險金，原判
    決並無不合。
三、證據：援用原審所提出之證據方法。
    理  由
一、上訴人起訴主張：伊於94年7月6日以自己為被保險人，向被
    上訴人投保「新光團體傷害保險」，伊嗣於95年5 月10日投
    保期間內遭受意外傷害，造成第四腰椎骨折、第三四、四五
    腰椎之椎間板突出，並聽從醫師指示吃藥治療，休養至96年
    3月8日始至奇美醫院柳營分院手術治療，進行復健後，經成
    大醫院開立診斷證明之醫囑記明：「腰椎活動角度：前屈35
    度、後屈5度、右屈20度、左屈20度、右旋15度、左旋15 度
    」，故上訴人為殘廢等級第四級中之第16項「脊柱永遠遺留
    顯著運動障礙者」，伊向被上訴人請求第四級殘廢給付，但
    遭被上訴人以未達殘廢程度為由，拒絕理賠等情，爰依兩造
    上開保險契約約定，求為命被上訴人應給付伊175 萬元，及
    自起訴狀繕本送達翌日起至清償日止，按保險單約定年利率
    一分計算利息之判決（原審駁回上訴人之請求）。
二、被上訴人則以：上訴人主張於95年5 月10日發生意外事故，
    惟其於96年3月2日住院治療時主訴下背痛已有一年之久，顯
    與上訴人所陳之事故時間不符。且上訴人「腰椎間盤突出」
    、「腰椎狹窄」、「腰椎第三至第五節有狹窄且黃韌帶肥厚
    增生之狀況」等病症，皆屬人體年老退化所導致，上訴人係
    從事挖土機操作員之勞動性質工作，屬於脊椎退化的高危險
    群，上訴人上開病症係因退化疾病所致，非意外傷害事故所
    致。再者，本保單條款中殘廢等級第四級中「脊柱永久遺留
    顯著運動障礙者」之定義為：「脊柱顯著運動障礙係指頸柱
    完全強直或在於胸椎以下前後屈、左右屈及左右迴旋三種運
    動之中，二種的運動被限制在生理範圍二分之一以下者」，
    對照40－49歲女性之腰椎正常平均值，上訴人之腰椎活動度
    數並不符合保單殘廢條款之規定，其請求給付理賠金，並無
    理由等語，資為抗辯。
三、兩造不爭執之事實：
  (一)上訴人於94年7月6日以自己為被保險人，向被上訴人投保「
    新光團體傷害保險」並簽定保險契約，保險期間自94年7月6
    日起至95年7月6日止，其承保範圍就「意外身故或殘障」部
    分，身故保險金額為500萬元，殘障則分六級給付。
  (二)上訴人於95年7月19日提出傷害保險金申請書向被上訴人申
    請理賠，經被上訴人以96年11月26日（96）新產新簡字第5
    08號函拒絕理賠。
  (三)國立成功大學醫學院附設醫院（下稱成大醫院）復健科於96
    年10月25日就上訴人就診開立診斷證明書，其上醫師囑言記
    載：「腰椎活動角度：前屈35度、後屈5 度、右屈20度、左
    屈20度、右旋15度、左旋15度。」
  (四)以上事實，有保險契約影本、傷害保險金申請書、拒絕理賠
    函覆及成大醫院診斷證明書附卷足參（見原審卷第16、36至
    40頁，原審補字卷第11、12頁），並為兩造所不爭執，自應
    信為真實。
四、按意外傷害保險乃相對於健康保險，健康保險係承保疾病所
    致之損失；意外傷害保險則在承保意外傷害所致之損失。人
    之傷害或死亡之原因，其一來自內在原因，另一則為外在事
    故（意外事故）。內在原因所致之傷害或死亡，係指被保險
    人因罹犯疾病、細菌感染、器官老化衰竭等身體內部因素所
    致之傷害或死亡；至外來事故（意外事故），則係指內在原
    因以外之一切事故而言，其事故之發生為外來性、偶然性，
    而不可預見，除保險契約另有特約不保之事項外，意外事故
    均屬意外傷害保險所承保之範圍。次按「民事訴訟如係由原
    告主張權利者，應先由原告負舉證之責，若原告先不能舉證
    ，以證實自己主張之事實為真實，則被告就其抗辯事實即令
    不能舉證，或其所舉證據尚有疵累，亦應駁回原告之請求」
    ；「原告於其所主張之起訴原因，不能為相當之證明，而被
    告就其抗辯事實，已有相當之反證者，當然駁回原告之請求
    」，最高法院十七年上字第九一七號、二十年上字第二四六
    六號判例足資參照。是意外傷害保險契約之受益人請求保險
    人給付保險金，即應舉證證明被保險人係因意外事故而受傷
    害，且其傷害符合保險契約條款之約定。查上訴人就其主張
    於95年5 月10日工作時跌倒受傷，導致第四腰椎骨折、第三
    四、四五腰椎之椎間板突出，於96年3月8日在奇美醫院柳營
    分院接受手術治療，術後經過復健脊椎仍殘存顯著運動障害
    ，符合兩造所訂保險契約之殘廢等級第四級中之第16項之約
    定等情，固據其提出系爭傷害保險保單（含殘廢程度與保險
    金給付表）、奇美醫院柳營分院及成大醫院之診斷證明等影
    本，並舉證人甲○○為證；惟為被上訴人所否認，並以前揭
    情詞置辯。經查：
  (一)上訴人於95年6 月間開始至奇美醫院柳營分院及財團法人天
    主教聖馬爾定醫院（下稱聖馬爾定醫院）就診，有原審依職
    權調閱中央健康保險局保險對象門診就醫記錄明細表乙紙附
    卷足參（見原審卷第46頁）；依上開奇美醫院病歷記錄，95
    年6月19日門診記載：「下背痛、腰部扭傷及拉傷」、95年6
    月22日門診記載：「主訴：下背痛達一個月時間」「腰椎閉
    鎖性骨折、腰胝椎關節退化」（見外放之奇美柳營分院病歷
    ，第238頁），惟上訴人於上開奇美醫院門診之5日後即95年
    6 月27日再至聖馬爾定醫院門診就醫，卻又告知：「主訴：
    第四腰椎骨折已兩個月」「腰部脊椎狹窄、腰椎閉鎖性骨折
    」（見原審卷第121頁），則上訴人似於95年4月間已有腰椎
    骨折症狀，另參之上訴人於96年3月2日於奇美醫院入院進行
    手術治療，出院病歷摘要亦記載：「主訴：下背痛已一年」
    （見原審卷第58頁），則上訴人似又早於95年3月2日即已出
    現下背疼痛病症。綜觀前揭歷次就醫病歷之所載，上訴人於
    就醫時陳述開始出現下背痛、第四腰椎骨折等病症之時點，
    顯然早於上訴人所稱意外事故發生時間，則上訴人所陳95年
    5 月10日跌倒事件縱可信為真實發生，惟是否即為引起其第
    四腰椎骨折等病症之原因，實不無疑問。
  (二)上訴人係於96年3月8日在奇美醫院柳營分院進行手術治療，
    手術原因為「椎間板突出壓迫神經，手術解壓並做固定術」
    、「椎間板突出合併狹窄，手術需作椎板切除及鋼釘固定及
    融合術」等情，分別有奇美醫院97年7月23日（97）奇字第3
    847號函、奇美醫院柳營分院（下稱奇美柳營分院）97年8月
    12日（97）奇院柳醫字第8249號函附病情摘要在卷足參（見
    原審卷第55至56頁、第73至74頁）。足見上訴人主要係因椎
    間板突出壓迫神經及椎間板突出合併狹窄，而作椎板切除及
    鋼釘固定及融合術。雖據奇美醫院柳營分院以（98）奇院柳
    醫字第11051 號函復本院，指出：「椎弓骨折可引起脊椎的
    穩定度變差，而引起椎間板的退化，而造成椎孔的狹窄。但
    椎間板的退化本身也可造成脊椎的不穩，所以椎板的突出合
    併狹窄，並不一定合併椎弓的斷裂，但椎弓的斷裂，常會引
    起椎板的加速退化」（見本院卷第70至71頁），嗣又以奇美
    柳營分院（98 ）奇院柳醫字第11150號函復本院稱：「病人
    因第四腰椎椎弓骨折，引起脊椎不穩疼痛，及椎間板退化，
    所做之鋼釘固定融合術及椎板切除，皆是和第四腰椎椎弓骨
    有關之手術，係針對椎弓骨折引起之脊椎不穩，椎板退化所
    為之治療」等情（見本院卷第76至77頁），似乎椎間板突出
    合併狹窄等病症，與其第四腰椎椎弓（第4 腰椎）骨折不無
    關係。惟查，上訴人於95年6 月間至奇美醫院及聖馬爾定醫
    院診療時，即有腰部脊椎狹窄或腰胝椎關節退化等症狀，此
    參上開醫院檢附之病歷資料影本即明（置卷外）。此外，參
    酌上訴人於95年6 月27日於聖馬爾定醫院門診，同日並進行
    ｘ光攝影，當時上訴人主訴症狀為「第四腰椎骨折已二個月
    」（原審卷第121頁），依檢查記錄單所示（原審卷第122頁
    ），主治醫師診斷為「腰椎閉鎖性骨折」，檢查結果及報告
    欄則記載：「骨組織外觀正常」「椎間空隙呈現正常」「未
    發現明確骨頭機能損壞，除了退化性的骨的改變」。是上訴
    人於95年6月27日雖診斷出有「腰椎閉鎖性骨折」症狀，然
    依上開檢查記錄單所載，似並未引起腰椎重大傷害。再者，
    依奇美醫院出院病歷摘要「入院診斷」、「出院診斷」（原
    審卷第58頁），及手術筆記Operation Note（原審卷第63頁
    ）中，均未提及關於骨折（fracture）之治療。益見上訴人
    於奇美醫院接受之手術，主要應係針對「腰椎間狹窄、椎間
    盤突出」症狀所進行之治療。
  (三)至於上訴人「椎間板突出合併狹窄」症狀產生之原因，經原
    審法院函詢奇美醫院，雖函覆稱「原因不知，可為工作受傷
    ，可為跌倒」等情（原審卷第74頁）。惟參諸被上訴人提出
    由台大醫院神經外科蔡瑞章醫師撰寫「腰椎關節病及腰椎管
    狹窄」一文，亦可能係因廣泛性退化即因年齡增加老化所致
    ，而且腰椎狹窄好發於第三至第五節腰椎並有下背痛之情形
    ，符合上訴人所述之症狀。另依奇美醫院柳營分院98年4 月
    30日98）奇院柳醫字第10369 號函復本院，亦稱：「1.腰椎
    骨折（Pars  fracture）原因很多，可為大力提重物，或運
    動引起，也可能為本身結構較弱再加上外力。廣泛性退化應
    是椎間板軟骨及椎節椎間的小關節（facet ），上訴人有這
    部分的退化。2.只有第四腰椎有明顯的前例，椎體上緣撕裂
    ，大力提重物，或長期用力或外傷皆有可能，但軟骨有多節
    有廣泛退化」現象等情（見本院卷第41至43頁）。是其亦不
    排除外力以外之原因，如長期用力或運動所致；況上訴人為
    挖土機操作員，工作性質須長時付出大量勞動氣力，揆諸前
    開說明，上訴人屬於極易引起腰椎病變之高危險群，本件復
    無法排除上訴人因長期職業傷害致產生腰椎症狀之可能性，
    則上訴人主張其因意外事故引起腰椎傷害病變一情，尚難遽
    以採信。
  (四)再者，上訴人投保之保單條款中，殘廢等級第四級「脊柱永
    久遺留顯著運動障礙者」之定義為：（註10）「脊柱顯著運
    動障礙係指頸柱完全強直或在於胸椎以下前後屈、左右屈及
    左右迴旋三種運動之中，二種的運動被限制在生理範圍二分
    之一以下者」（見原審卷第39至40頁）。按一般正常40－49
    歲成年女性之脊椎活動角度為「前屈45度、後屈25度、右屈
    及左屈每邊25度，右旋及左旋各為30度」，此有成大醫院97
    年11月21日成附醫復字第0970020737號函足參（見原審卷第
    128至129頁），至於上訴人之術後情況，依其提出提出之成
    大醫院診斷證明書所載：「術後腰椎活動角度為前屈35度、
    後屈5度，右屈20度、左屈20度，右旋15度、左旋15度」（
    見原審補字卷第11頁），對照上開一般正常40－49歲成年女
    性之標準，則上訴人腰椎活動僅「左右迴旋運動」限制在生
    理範圍二分之一以下（正常標準為左右旋各30度，上訴人為
    左右旋各15度），其餘兩種運動則並未限制在二分之一以下
    ，顯然不符合「二種運動被限制在生理範圍二分之一以下」
    （按：成大醫院98年6月22日成附醫復字第0980010719 號函
    覆，將前後屈正常標準值70度誤載為65度，並將應達正常標
    準二分之一誤載為三分之二。嗣經本院電話查詢後業已更正
    。見本院卷第62、65頁）。亦即上訴人並未達上開保單條款
    所定義之殘廢程度。
  (五)另據成大醫院98年4月24日成附醫復字第0980006818號函後
    本院，雖稱：上訴人在前後屈及左右迴旋此二種運動被限制
    在生理範圍二分之一以下等情（本卷卷第39至40頁）。惟此
    係誤以一般正常年輕人之活動角度為依據所作判斷之結果，
    查一般人在年輕時活動角度較大，但隨年齡增長，角度會變
    小，故應以一般正常40－49歲成年女性之標準，較符合實際
    情況，此復有該醫院98年6月22日成醫字第0980010719號函
    在卷足憑（見本院卷第61頁）。是上開成大醫院98年4月24
    日之回函自不能作為上訴人有利之認定。
  (六)上訴人雖又主張：依其在網路查詢所得「蘇清泉醫師專欄」
    資料，敘述之測量腰椎活動範圍之方法，前屈部分須在骨盆
    固定時標準才為45度，如不固定骨盆則高達90度。原審所採
    40 至49歲女性之前屈標準45度，係為骨盆固定時之數據，
    惟上訴人當時檢查時骨盆並未固定，所以檢驗結果雖為35度
    ，仍未達90度之二分之一即45度，因此上訴人之前後屈及左
    右旋均限制在生理範圍二分之一以下（以上、以下均包含本
    數）云云。然依上訴人於原審所提出上開資料所載（原審補
    字卷第13頁），亦載明：腰椎的活動範圍與年齡成反比，即
    隨著年齡的增長，腰椎的各個活動範圍逐漸減少等情無訛。
    另關於本件腰椎活動測定基礎一節，亦經成大醫院函覆本院
    ：「測量脊椎運動角度時，有站姿及坐姿兩種，本院採取坐
    姿測量，此時骨盆是固定不動的，故貴院所考慮之骨盆固定
    與否會影響測量角度，可以不考慮」等情明確，有成大醫院
    成附醫復字第0980010719號函足佐（見本院卷第62頁），上
    訴人前揭主張，即非有據，自無可採。
  (七)上訴人復以其另於新光人壽保險公司投保壽險，新光人壽業
    已理賠云云，並提出給付保險金證明乙紙為憑（見原審補字
    卷第14頁），惟經調取該份保險契約審閱結果，新光人壽保
    險公司之保單條款關於殘廢程度之約定（見原審卷第136頁
    ），對照本件保單條款之約定（見原審補字卷第7頁），二
    者顯非相同，自無從比附援引為對上訴人有利之認定，併予
    說明。
五、綜上所述，上訴人既未能證明其脊椎所受傷害係因意外事故
    所引起，其手術後之脊椎活動程度，亦未達保單條款之脊柱
    殘廢程度。從而，上訴人請求被上訴人依團體傷害險保單約
    定給付殘廢保險金175萬元，及自起訴狀繕本送達翌日起按
    保單約定利率一分計算之利息，尚屬無據，不應准許。其假
    執行之聲請亦失所附麗，應併予駁回。原審為上訴人敗訴之
    判決，並無違誤。上訴意旨指摘原判決不當，求予廢棄改判
    ，為無理由，應予駁回。
六、兩造其餘攻擊防禦方法與判決結果不生影響，不再逐一論述
    。
七、據上論結，本件上訴為無理由，依民事訴訟法第四百四十九
    條第一項、第七十八條，判決如主文。
中    華    民    國    98    年    8     月    25    日
                  民事第三庭  審判長法  官    陳光秀
                                    法  官    莊俊華
                                    法  官    曾平杉
上為正本係照原本作成。
如對本判決上訴，須於判決送達後20日內向本院提出上訴狀，未
表明上訴理由者，應於上訴後20日內，向本院提出理由書（須附
繕本）。依法須繳納裁判費並應委任律師為訴訟代理人，始得上
訴。
中    華    民    國    98    年    8    月    27    日
                                    書記官    謝淑玉
【附記】
民事訴訟法第466條之1：
(1)對於第二審判決上訴，上訴人應委任律師為訴訟代理人。但上
  訴人或其法定代理人具有律師資格者，不在此限。
(2)上訴人之配偶、三親等內之血親、二親等內之姻親，或上訴人
  為法人、中央或地方機關時，其所屬專任人員具有律師資格並
  經法院認為適當者，亦得為第三審訴訟代理人。
民事訴訟法第466條之2：
上訴人無資力委任訴訟代理人者，得依訴訟救助之規定，聲請第
三審法院為之選任律師為其訴訟代理人。


司法院資訊處製作；財團法人民間司法改革基金會備份。
